臺灣苗栗地方法院民事簡易判決　　　　 100年度苗簡字第31號
原　　　告　林昌釧
被　　　告　林連申
訴訟代理人　林翠玲
上列當事人間請求分割共有物事件，本院於民國100 年12月22日
言詞辯論終結，判決如下：
    主  文
兩造共有坐落苗栗縣公館鄉○○段七四地號土地准予分割，其分
割方法為：如附圖一原告方案一所示編號C 部分面積一五點六一
平方公尺、編號D 部分面積一四點四平方公尺，由原告取得；如
附圖一原告方案一所示編號E 部分面積九一九點三九平方公尺，
由被告取得。
訴訟費用由原告負擔九四九分之三○，餘由被告負擔。
    事實及理由
一、原告主張：
  (一)坐落苗栗縣公館鄉○○段74地號、地目：建、使用地類別：
    甲種建築用地、面積：949.4 平方公尺土地1 筆（下稱系爭
    土地）為兩造共有，原告應有部分949 分之30，被告應有部
    分949 分之919 ，兩造就系爭土地無不分割之協議，且無法
    協議分割，依民法第823 條規定，原告自得請求裁判分割。
    因原告所有同段75地號、地目：建、使用地類別：甲種建築
    用地、面積295.56平方公尺土地（下稱75地號土地），與系
    爭土地毗鄰，為使原告所有75地號土地可達建築房屋之目的
    ，需有符合法律規定寬度之私設巷道，否則原告所有75地號
    土地將無法申請建造執照以建築房屋，而原告所有75地號土
    地通行至道路需經由系爭土地與同段79地號土地間隔處，而
    系爭土地與同段79地號土地間隔寬度僅約2 公尺，實不符合
    法定私設通道之寬度，故應將系爭土地如苗栗地政事務所民
    國100 年12月15日複丈成果圖（即附圖一）原告方案二所示
    編號C 部分，分由原告取得，原告所有75地號土地才能有6
    公尺寬的通行範圍，雖原告所有75地號建築樓地板面積不足
    1, 000平方公尺，但原告所有同段72、73與75地號土地合計
    ，即有超過1,000 平方公尺，且為供大型車輛會車，亦需有
    6 公尺寬方足夠通行。除上開原告方案二編號C 部分土地外
    ，原告可獲分配之剩餘土地，原告同意取得後方如編號D 部
    分之土地。
  (二)原告主張分割方案係為使用自己所有土地對外通行，完全不
    會影響被告在系爭土地上之房屋及排水，況被告所稱排水設
    施，係兩造均使用之排水溝，並非被告所有。而被告圍牆花
    臺僅係房屋之從物，縱拆除部分亦不影響被告房屋之居住使
    用，如以被告主張方案，將造成原告所有75地號土地無法建
    築，致原告蒙受重大損失。並聲明：兩造共有系爭土地應依
    兩造應有部分分割為各單獨所有，分割方案為如起訴狀附圖
    所載。
二、被告則以：被告於民國83年間即在系爭土地興建房屋居住，
    並在原告主張方案編號C 部分地點建造花臺圍牆，且在該處
    地下並埋設排水設施及瓦斯管線，又兩造於97年12月29日就
    包括系爭土地在內數筆土地進行分割調處，兩造同意土地所
    有權人建築房屋時均不得破壞或妨害排水設施，然原告主張
    分割取得編號C 部分土地，將嚴重妨害被告居住環境完整性
    及進出交通，並會損及被告建物排水設施。原告依應有部分
    可分得系爭土地30.01 平方公尺，該部分土地位置應與原告
    所有同段72、73、75地號土地連接，即如苗栗地政事務所10
    0 年12月15日複丈成果圖（即附圖二）被告方案一編號C 部
    分，分由原告取得，始能提升原告所有土地經濟價值。若原
    告堅持取得附圖一原告方案一或二編號C 位置之土地，被告
    同意圍牆外土地分由原告取得，但不得將被告圍牆坐落之土
    地分由原告取得，而圍牆外距79與75地號土地界址線應有4
    公尺寬，已足供原告申請建築使用。況原告所有75地號土地
    對外聯絡之道路苗25號為產業道路，該產業道路寬度小於3
    米，故原告主張6 米寬度實不合理。又若原告將來要蓋房子
    ，被告可配合將圍牆拆掉，提供5 米寬道路，供原告申請建
    造執照等語置辯。並聲明：同意系爭土地分割，但應依被告
    答辯狀所附方案分割。
三、本院協同兩造整理不爭執事項，並協議簡化爭點及如下：
  (一)不爭執事項：
    1.系爭土地為兩造共有，原告應有部分949 分之30，被告應
      有部分949 分之919 。兩造就系爭土地無不分割之協議，
      且無法協議分割。
    2.75地號土地、地目：建、使用地類別：甲種建築用地、面
      積295.56平方公尺係原告所有，且與系爭土地毗鄰，75地
      號土地距道路超過20公尺以上，依非都市土地使用管制規
      則第9 條規定甲種建築用地建蔽率為百分之60、容積率百
      分之240 計算，75地號土地建築房屋最大樓地板面積為70
      8.65平方公尺。
    3.附圖一原告方案一編號C 部分分割線，至同段79地號東南
      側與75地號土地界址線，寬度為5 公尺；附圖一原告方案
      二編號C 部分分割線，至同段79地號東南側與75地號土地
      界址線，寬度為6 公尺。
  (二)爭執事項：系爭土地應如何分割對兩造較為公平妥適？
四、本院之判斷：
  (一)原告主張系爭土地為兩造共有，地目為建、使用地類別為甲
    種建築用地、面積949.4 平方公尺，原告應有部分為949 分
    之30、被告應有部分為949 分之919 ，兩造就系爭土地無不
    分割之協議，亦無法協議分割之事實，有系爭土地登記謄本
    在卷可佐（見卷第6 頁），且為兩造所不爭執，堪認原告此
    部分主張為真實。
  (二)按各共有人，除法令另有規定外，得隨時請求分割共有物。
    但因物之使用目的不能分割或契約訂有不分割之期限者，不
    在此限；分割之方法不能協議決定，或於協議決定後因消滅
    時效完成經共有人拒絕履行者，法院得因任何共有人之請求
    命為分配，民法第823 條第1 項、第824 條第2 項分別定有
    明文。系爭土地並無因物之使用目的不能分割或契約定有不
    能分割之情形，因兩造無法達成分割之協議，自得請求分割
    ，是原告訴請分割系爭土地，揆諸上開規定，自為法為所許
    。
  (三)復按分割共有物之訴，法院就其分割方法，固有依民法第82
    4 條所定之分配方法，命為適當分配之自由裁量權，而不受
    任何共有人主張之拘束，然其分割方法仍以適當為限，故法
    院應依共有物之性質、價值，斟酌各共有人之利害關係，其
    使用之狀況及當事人之意願，分割後之經濟效用，符合公平
    經濟原則，並兼顧全體共有人之利益，而為公平之分割（最
    高法院57年臺上字第2117號判例意旨參照）。系爭土地經本
    院會同兩造及苗栗地政事務所測量人員，於100 年3 月21日
    至現場履勘，系爭土地西側接81地號土地，並以316 地號土
    地之鄉道對外通行，系爭土地上有被告所有二層水泥建物1
    棟，後方有被告所有文化瓦屋頂一層建物1 棟等情，有本院
    勘驗現場筆錄及現場照片附卷可參（見卷第62至66頁）。並
    請測量人員將兩造主張分割方案製作成果圖，即苗栗地政10
    0 年12月15日複丈成果圖原告方案一、原告方案二（如附圖
    一），及苗栗地政100 年12月15日複丈成果圖被告方案一（
    如附圖二），原告主張系爭土地應以附圖一所示原告方案二
    ，方能滿足原告所有75地號土地有6 公尺寬之通行範圍；被
    告則主張應以附圖二所示被告方案一較為妥適，以免破壞被
    告所有圍牆及排水系統。上開分割方案，應以何分割方案最
    符合共有人之利益，經查：
    1.附圖一原告方案一：由原告取得原告方案一所示編號C 部
      分面積15.61 平方公尺、D 部分面積14.4平方公尺（合計
      30.01 平方公尺），由被告取得原告方案一所示E 部分面
      積919.39平方公尺。此方案C 部分分割線至79地號土地寬
      度為5 公尺，可供原告所有75地號對外通行，而原告所有
      75地號土地、地目：建、使用地類別：甲種建築用地、面
      積295.56平方公尺土地，且75地號土地距同段316 地號土
      地之道路超過20公尺以上，依非都市土地使用管制規則第
      9 條規定甲種建築用地建蔽率為百分之60、容積率百分之
      24 0計算，75地號建築房屋最大樓地板面積為708.65平方
      公尺之事實，為兩造所不爭執，依建築技術規則第2 條規
      定，建築物總樓地板面積在1,000 平方公尺以下，私設通
      路長度大於20公尺者，私設通路寬度為5 公尺，此有苗栗
      縣政府100 年12月13日府商建字第1000252294號函在卷可
      佐（見卷第165 頁），故如附圖一原告方案一之分割方案
      ，足使原告取得5 公尺寬私設通路，已可供原告所有75地
      號土地申請最大總樓地板面積建築使用，是該分割方案已
      符合原告使用系爭土地之利益。至原告方案一所示編號C
      部分15.61 平方公尺土地中，雖有被告所有圍牆1.98平方
      公尺，然此係因被告已先占用該部分土地建築圍牆，原告
      方案一已盡量避免將被告所有建物分割與原告，並盡力維
      持被告所有建物之完整，且C 部分既為原告取得5 公尺寬
      私設通路所必須之地點，自不應為維持被告所有圍牆，而
      將原告應分得之土地均分配於系爭土地後方，況被告亦稱
      將來原告要蓋房子，被告可以配合把圍牆拆掉，提供5 米
      寬的通道等語（見卷第99頁），故原告方案一應亦符合被
      告之使用利益。至被告主張原告取得附圖一C 部分土地將
      破壞其所有地下排水設施乙節，查兩造既於系爭土地重測
      前中小義段65之5 地號土地調處時，同意調處委員裁處結
      論：「共有人間均有共識就該共有之廣場及排水系統，應
      予永久保存。地上所有權人建築房屋時均不得破壞或妨害
      該排水設施。將來如需重新規劃施作排水系統設施時，各
      共有人亦需予以配合。」（見卷第25頁），且原告取得C
      部分土地係供設置私設通路，應無破壞地下排水系統之情
      事。據此，如附圖一所示原告方案一應屬最符合共有人利
      益之分割方案。
    2.附圖一原告方案二：由原告取得原告方案二所示編號C部
      分面積23.52 平方公尺、D 部分面積6.49平方公尺（合計
      30.01 平方公尺），由被告取得原告方案二所示E 部分面
      積919.39平方公尺。此方案C 部分分割線至79地號土地寬
      度為6 公尺，然原告所有75地號土地最大建築總樓地板面
      積僅708.65平方公尺，原告申請75地號土地建築使用，僅
      需5 公尺寬之私設通路，已如前述。故原告無需達6 公尺
      寬之私設通路，且此方案C 部分使用被告圍牆坐落土地達
      3.49平方公尺，改變被告使用系爭土地之現況甚大，又原
      告取得該部分土地僅供通行使用，若使用過多土地面積，
      亦不符土地使用經濟效益。至原告稱與75地號土地相鄰之
      72地號土地亦為原告所有，建築面積可超過1,000 平方公
      尺，惟72地號土地地目並非建地，依法不應供建築房屋使
      用，是原告此部分主張，尚屬無據。據此，原告方案二非
      屬最符共有人利益之分割方案。
    3.附圖二被告方案一：由原告取得被告方案一所示編號C 部
      分面積30.01 平方公尺，由被告取得被告方案一所示編號
      E 部分面積919.39平方公尺。原告取得土地均坐落在系爭
      土地東側即後方，且原告無法以系爭土地分得部分作為75
      地號土地之私設通路用地，實不符原告對系爭土地之使用
      利益，故被告方案一非屬最符合共有人利益之分割方案。
      至被告事後主張可將圍牆外土地分割與原告，然原告方案
      一5 公尺寬之範圍，既需使用圍牆1.98平方公尺土地，則
      被告主張圍牆外部分土地，自無法使原告取得5 公尺寬之
      私設通路，是被告事後主張此分割方案亦非妥適。
五、綜上，本院審酌系爭土地使用狀況、兩造對系爭土地之使用
    利益等一切情狀，認如附圖一原告方案一所示編號C 部分面
    積15.61 平方公尺、D 部分面積14.4平方公尺，分由原告取
    得；如附圖一原告方案一所示編號E 部分面積919.39平方公
    尺分由被告取得，應屬適切公允，符合全體共有人利益，爰
    判決如主文第1 項所示。
六、末按分割共有物具非訟事件之性質，分割共有物之方法，本
    應由法院斟酌何種分割方法得兼顧共有物之經濟效益及兩造
    利益，不因何造起訴而有不同，故原告請求分割之訴雖有理
    由，惟關於訴訟費用負擔，應由共有人各按其權利比例負擔
    ，方屬事理之平，爰諭知訴訟費用之負擔如主文第2 項所示
    。
七、訴訟費用負擔之依據：民事訴訟法第78條、第80條之1。
中    華    民    國   100    年    12    月    29    日
              苗栗簡易庭法  官  吳國聖
以上正本係照原本作成
如對本判決上訴，須於判決送達後20日內向本院提出上訴狀。
如委任律師提起上訴者，應一併繳納上訴審裁判費。
                        書記官  楊思賢
中    華    民    國   100    年    12    月    29    日